臺灣臺中地方法院民事判決　　　　　　100年度訴字第370號
原　　　告
即反訴被告　楊瑞強
法定代理人　楊張愛偵
訴訟代理人　葉芳如
　　　　　　楊宗仁
　　　　　　楊宗憲
被　　　告
即反訴原告　呈全營造有限公司
法定代理人　林　呈
訴訟代理人　許永昌律師
上列當事人間請求確認所有權存在事件，本院於民國100年6月2
日言詞辯論終結，判決如下：
    主  文
反訴被告應將臺中市○○區○○段三二三三之一地號土地所有權
狀返還反訴原告。
反訴訴訟費用由反訴被告負擔。
    事實及理由
壹、程序方面：
    按被告於言詞辯論終結前，得在本訴繫屬之法院，對於原告
    及就訴訟標的必須合一確定之人提起反訴。訴經撤回者，視
    同未起訴。但反訴不因本訴撤回而失效力。民事訴訟法第25
    9條、第263條第1項分別定有明文。查本件原告起訴主張確
    認台中市○○區○○段0000-0000地號土地所有權為原告所
    有，被告於訴訟進行中之民國100年2月24日具狀提起反訴，
    請求反訴被告應將台中市○○區○○段0000-0000地號土地
    之土地所有權狀返還予反訴原告，屬對於原告及就訴訟標的
    必須合一確定之人提起反訴，嗣原告於100年5月5日具狀撤
    回本訴請求，並經被告同意原告撤回起訴，依上開法律規定
    ，反訴仍有效力，於法自無不合，合先敘明。
貳、實體方面：
一、反訴原告方面：
（一）訴外人陳榮模於88年1月12日向反訴被告購買震益營造有
      限公司（下稱震益公司）之所有股權（下稱系爭買賣），
      本即意在購買震益公司，依業界及交易習慣，買賣標的當
      然包括所有公司股權及其他公司名下所有有形及無形資產
      或生財器具。而台中市○○區○○段0000-0000地號土地
      （下稱系爭土地）屬震益公司重大、有形之固定資產，自
      屬於上開買賣契約標的之內容。且上開買賣價金新台幣（
      下同）415萬元亦高於當時震益公司之資本額及股權價值
      300萬元，次依土地登記簿謄本所載系爭土地之前次移轉
      現值僅703,404元（4,342元162平方公尺＝703,404元）
      ，則自上開買賣價金數額之約定，亦可知系爭買賣之買賣
      標的包括系爭土地。
（二）反訴原告於99年8月12日將公司名稱由震益公司變更為呈
      全營造有限公司（下稱呈全公司）及變更董事，為求名實
      相符，反訴原告擬將系爭土地所有權狀之所有權人由震益
      公司變更為呈全公司，惟遍尋不著系爭土地所有權狀，以
      為系爭土地所有權狀已然遺失，遂於99年10月間授權訴外
      人陳榮模向台中市（改制前為台中縣）清水地政事務所申
      請補發土地所有權狀，嗣遭反訴被告聲明異議，訴外人楊
      宗仁於99年9月間雖曾至訴外人陳榮模家中，惟未告知系
      爭土地所有權狀為反訴被告所持有，則反訴被告即原告占
      有系爭土地權狀並無任何權源及法律上原因。系爭土地之
      所有權人既為反訴原告，表彰土地所有權之所有權狀本應
      屬於所有權人，反訴被告占有系爭土地權狀，並無任何權
      源及法律上原因，反訴原告爰依民法第767條規定請求反
      訴被告返還土地所有權狀。並聲明：如主文所示。
二、反訴被告方面：
（一）反訴被告於88年1月12日將其所經營之震益公司及乙級營
      造廠執照經由訴外人陳慶忠之引介，出售與陳榮模，並依
      法辦理變更登記在案，但買賣標的僅及於反訴被告對震益
      公司之股權買賣及乙級營造業執照，未包含登記在公司名
      下之系爭土地。系爭土地原為反訴被告配偶楊張愛偵向台
      中縣政府拍賣購得，因反訴被告經營震益公司始充作震益
      公司資產，至今系爭土地所有權狀尚在反訴被告持有中。
      楊宗仁於99年間前往陳榮模位於新北市樹林區住處商議後
      ，陳榮模卻於同年10月5日在反訴原告授權下前往台中市
      清水地政事務所辦理更名及書狀補給登記，幸反訴被告家
      屬得知，於同年10月12日向該所提出異議，經該所查證後
      予以駁回登記在案。
（二）87年系爭土地之公告現值為每平方公尺15,500元，系爭土
      地公告現值為2,511,000元，如依反訴原告邏輯系爭買賣
      總價尚有震益公司登記資本額或出資額300萬元，即應已
      超過5,511,000元，而反訴原告給付價額尚包含給付訴外
      人陳慶忠之佣金或手續費即有未足，則系爭買賣契約標的
      顯未包含系爭土地。且依用以支付系爭買賣價金之支票存
      根88年12月31日註記「辦理震益營造牌照轉讓尾款」，顯
      見系爭買賣契約之標的應係採公司股權及乙等營造業執照
      等之列舉方式等語置辯，並聲明：反訴原告之訴駁回。
三、法院之判斷：
（一）系爭台中市○○區○○段0000-0000地號土地，自77年6月
      6日登記為震益營造有限公司所有，迄今未曾再為移轉登
      記，及震益營造有限公司於99年8月13日更名為呈全營造
      有限公司即反訴原告等情，有系爭土地登記簿謄本、新北
      市政府100年2月15日北府經登字第1005008442號函在卷可
      憑，堪信真實。
（二）反訴被告以於88年1月12日將其所經營之震益公司及乙級
      營造廠執照經由訴外人陳慶忠之引介，出售與陳榮模，並
      依法辦理變更登記在案，但買賣標的僅及於反訴被告對震
      益公司之股權買賣及乙級營造業執照，未包含登記在公司
      名下之系爭土地置辯，固據證人陳慶忠到庭證稱：「是楊
      瑞強委託我辦的，說這隻牌要轉讓，是我介紹陳榮模跟他
      認識，兩人講好之後，就委託我辦理股權轉讓事宜。…反
      訴被告股權轉讓，只有移轉營造的牌照，並沒有將不動產
      、機具及現金一併移轉」等語，及88年當時震益公司會計
      即證人蔡何玉燕到庭證稱：「我確定反訴被告當時只是賣
      牌照，價格是350萬元。楊瑞強賣掉牌照之後，我就沒有
      上班，是蔡翠瓊跟我說震益公司名下的土地要登記回來給
      楊瑞強，我也有跟陳慶忠說，請他把該筆土地登記回來給
      楊瑞強」等語（均參100年5月10日筆錄）。惟查，證人蔡
      何玉燕亦證稱：「（系爭）土地是登記在震益公司的名下
      ，公司需要週轉的時候，會以這筆土地向梧棲農會質押設
      定當成週轉」等語（參上開筆錄），足見早於77年6月6日
      即已登記為震益公司所有之系爭土地，係震益公司之財產
      ，並非反訴被告之財產。而一般公司經營權之轉讓，係透
      過公司負責人等其他股東，將其所有之股權，讓與買受人
      ，使買受人等因取得公司之股權，而成為新的負責人及股
      東，至於公司之資產，因非負責人或股東之個人財產，負
      責人或股東本無權出售，換言之，屬於公司之資產，並不
      因負責人之變更，而生所有權之變動。是以反訴被告於88
      年間將其所經營之震益公司及乙級營造廠執照出售與陳榮
      模，其買賣價金縱未包括系爭土地，亦屬當然，並無礙於
      系爭土地仍然屬於震益公司之事實。自不因反訴被告仍持
      有系爭土地之所有權狀，而認系爭土地非反訴原告（更名
      前為震益公司）所有。是反訴被告所辯，尚無可取。
（三）按土地所有權狀乃在表彰持有人對該土地有所有權存在。
      系爭土地既為反訴原告所有，而非反訴被告所有，則反訴
      被告持有系爭土地權狀，並無任何權源及法律上原因。從
      而，反訴原告依民法第767條規定，請求反訴被告返還土
      地所有權狀，為有理由，應予准許。
四、兩造其餘訴訟資料及攻擊防禦方法經本院審酌後，認與判決
    結果尚不生影響，無一一論述必要，附此敘明。
五、訴訟費用負擔之依據：民事訴訟法第78條。
中    華    民    國   100    年    6     月    28    日
                  民事第三庭    法  官  陳宗賢
以上正本係照原本作成。
如對本判決上訴，須於判決送達後20日內向本院提出上訴狀（須
附繕本）。
中    華    民    國   100    年    6     月    28    日
                                書記官